---
title: "Listas V, VI e VII de Exercícios - Análise de Dados Categóricos"
author: "Bruna Wundervald"
date: "Novembro de 2016"
output: pdf_document
header-includes:
- \usepackage[brazil]{babel}
---
# Lista V 

1. Os dados exibidos na **Tabela 1** são de um estudo sobre doença 
coronária (CHD) em que CAT = nível de catecholamine (0 se baixo e 1 
se alto), IDADE (0 se < 55 e 1 se = 55 anos) e ECG = eletrocardiograma 
(0 se normal e 1 se anormal).
  (a) Ajuste um modelo de regressão logística aos dados desse estudo e 
  apresente conclusões. Avalie o efeito das interações duplas

```{r, results='asis', message=FALSE}
library(xtable)
da1 <-read.table("https://docs.ufpr.br/~giolo/CE073/Dados/ex1chd.txt", 
                 header = TRUE)

# da1 <- read.table("da.txt")
print(xtable(da1, type = "html", caption = "Doença Coronária"))
```

```{r, warning=FALSE, message=FALSE}
m0 <- glm(as.matrix(da1[,c(1,2)]) ~ (cat+idade+ecg)^2,
          family=binomial(link="logit"),
          data=da1)
anova(m0, test="Chisq")
```

Como observado acima, as váriaveis idade e nível de catecholamine são 
significativas para o modelo. Podemos comentar que as interações duplas 
não são significativas.

A *deviance* do modelo ajustado é, o que é um resultado
bom quando precisamos avaliar a qualidade do ajuste. Quanto menor
é esta *deviance*, melhor o nosso modelo está declarado.

Em um segundo ajuste, mantemos as duas variáveis anteriormente
relevantes de acordo com a anova do modelo:
```{r, warning=FALSE, message=FALSE}
m0 <- glm(as.matrix(da1[,c(1,2)]) ~ cat+idade,
          family = binomial(link = "logit"), 
          data = da1)
summary(m0)
```

Aqui, obtemos um modelo para o qual ambas as variáveis são 
consideravelmente significativas. 

```{r}
dev <-residuals(m0, type='deviance')
QL <- sum(dev^2)
p1 <- 1-pchisq(QL, 5)
cbind(QL,p1)

rpears <- residuals(m0, type='pearson')
QP <- sum(rpears^2)
p2 <-1-pchisq(QP, 5)
cbind(QP, p2)

par(mfrow=c(1,3))
plot(rpears, ylab="Resíduos Pearson", pch=16, ylim=c(-2,2))
abline(h=0, lty=3)   
plot(dev, ylab="Resíduos Deviance", pch=16, ylim=c(-2,2))
abline(h=0, lty=3)

#--------------------
library(hnp)
hnp(m0)
```

2. Um estudo reuniu informações entre 1994 e 1995 de 494 indivíduos que
sofreram acidente traumático e foram atendidos pelo SIATE (Serviço 
Integrado de Atendimento ao Trauma em Emergência). A fim de predizer a 
probabilidade de óbito nas primeiras 24 horas após o acidente, foi 
ajustado um modelo de regressão logística aos dados do estudo. O modelo 
ajustado ficou expresso por:

$$ln(\frac{\hat p(x)}{1 - \hat p(x)}) = 2.211 + 2.607x_{1} - 0.52x_{2},$$

em que $x_{1}$ = número de lesões no tórax, podendo variar de 0 a 5, 
e $x_{2}$ = escala de coma de Glascow (GCS) = total registrado para
cada indivíduo no Quadro 1, que pode variar entre 3 e 15.

(a) Estime as probabilidades $p(x)$ para todas as combinações de $x_{1}$
e $x_{2}$ apresentando-as em ordem decrescente a fim de identificar os 
indivíduos que necessitam de encaminhamento hospitalar com muita, 
moderada ou pouca urgência

```{r}
# les <- rep(c(0:5), c(13, 13, 13, 13, 13, 13))
# coma <- rep(3:15, rep(6, 13))
# da2 <- cbind(les, coma)
# 
# ## checar se faz sentido coma = 0 = referência
# model <- function(x)
#   {
#   n <- nrow(x)
#   
#   for(i in 1:n){
#   x1 <- x[,1]
#   x2 <- x[,2]
#   m <- 2.211 + 2.607 * x1 - 0.52 * x2
#   resp <- exp(m)/(1+exp(m))
#   }
#   return(resp)
#   }
# n <- model(da2)
# cbind(da2, n)
# hist(n)

x1<-rep(0:5,13)
x2<-rep(3:15,rep(6,13))
px<-(exp(2.211 + 2.607*x1 - 0.52*x2))/(1+ exp(2.211 + 2.607*x1 - 0.52*x2))
est<-as.data.frame(cbind(x1,x2,px))
i<-order(est[,3], decreasing=T)
px_ord<-est[i,]
px_ord

```


3. A fim de avaliar a toxicidade aguda de duas drogas (A e B), estas 
foram administradas em dosagens diferentes (injeção intravenosa) a 
grupos de camundongos. As mortes foram registradas após 5 minutos da 
administração da droga. Os dados estão na Tabela 2. 
```{r, results='asis'}
da2 <-read.table("https://docs.ufpr.br/~giolo/CE073/Dados/ex3bio.txt", 
                 header = TRUE)
da2$ldose<-log10(da2$dose)

# da2 <- read.table("da2.txt")
print(xtable(da2, type = "html", caption = "Bioensaio
             com Camundongos"))
```

Considerando:

 $$
    X_{1}=\left\{
                \begin{array}{l}
                  1,\quad se \quad droga \quad A\\
                  0,\quad se \quad droga \quad B\\
                \end{array}
              \right.$$

e $X_{2} = ln_{10}(dose)$. 

(a) Ajuste um modelo de regressão binomial (logístico, probito, 
clog-log ou Cauchy) aos dados descritos e apresente conclusões. 
```{r}
m2 <-glm(as.matrix(da2[,c(3,4)]) ~ 
           (droga + ldose)^2,
         family = binomial(link="logit"),
         data = da2)
anova(m2, test="Chisq")

m2 <-glm(as.matrix(da2[,c(3,4)]) ~ ldose,
           family = binomial(link="logit"),
           data = da2)
anova(m2, test="Chisq")

# função de ligação c-loglog 
m3 <-glm(as.matrix(da2[,c(3,4)]) ~ 
           (droga + ldose)^2,
         family = binomial(link="cloglog"),
         data = da2)
anova(m3, test="Chisq")

m3 <-glm(as.matrix(da2[,c(3,4)]) ~ ldose,
         family = binomial(link="cloglog"),
         data = da2)
anova(m3, test="Chisq")

# função de ligação probito
m4 <-glm(as.matrix(da2[,c(3,4)]) ~ 
           (droga + ldose)^2,
         family = binomial(link="probit"),
         data = da2)
anova(m4, test="Chisq")

m4 <-glm(as.matrix(da2[,c(3,4)]) ~ ldose,
         family = binomial(link="probit"),
         data = da2)
anova(m4, test="Chisq")

# função de ligação cauchy
m5 <-glm(as.matrix(da2[,c(3,4)]) ~ 
           (droga + ldose)^2,
         family = binomial(link="cauchit"),
         data = da2)
anova(m5, test="Chisq")

m5 <-glm(as.matrix(da2[,c(3,4)]) ~ ldose,
         family = binomial(link="cauchit"),
         data = da2)
anova(m5, test="Chisq")
```

Notamos que a variável "droga" não se mostrou significativa. Isto
quer dizer que o nível de toxicidade aguda de cada droga
não influencia nas mortes dos camundongos. Apenas o log da dose
aplicada de cada droga parece ter efeito sobre os animais. 

```{r}
cbind(m2$aic, m3$aic, m4$aic, m5$aic)
# os modelos com função de ligação
# probito e logito têm os menores 
# AIC
par(mfrow = c(1,1))
hnp(m4)

# valores preditos 
f <- m4$fitted.values
OR <- (f[4]/(1-f[4]))/(f[3]/(1-f[3])); OR

summary(m4)
```

Tem-se, por exemplo, que os camundongos que receberam dosagem 
16 (log10(dose) = 1.20412) apresentaram chance de morte igual a 
aproximadamente 5 vezes a daqueles que receberam dosagem
8 (log10(dose) = 0.90309). 

4. Um grupo de 4.587 indivíduos sem doença cardíaca coronária (CHD)
ao ingressarem no *Framingham Heart Study* foi acompanhado por 12 anos
registrando-se, ao final desse período, os que desenvolveram a doença.
Os dados por sexo, grupo de idade (em anos) e nível de colesterol 
inicial (mg/100ml) estão na Tabela 33.

(a) Ajuste um modelo de regressão logística aos dados desse estudo.
(b) Com base no modelo ajustado em (a) é possível concluir que as 
variáveis $X_{1}$, $X_{2}$ e $X_{3}$ são fatores de risco para CHD?

```{r}
# i <- expand.grid( sexo = c("Fem", "Masc"), 
#                  idade = c("30-49", "50-62"), 
#                  nivel = c("<190", "190-219", "220-249", "250<"),
#                  s = 0, n = 0)
# da4 <- edit(i)
# write.table(da4, file = "da4.txt")

# da4 <- read.table("da4.txt")
da4 <- read.table("https://docs.ufpr.br/~giolo/CE073/Dados/ex5rote.txt",
                  header = TRUE)
print(xtable(da4, type = "html", caption = "Framingham
             Heart Study"))
```

```{r}
str(da4)
m4 <- glm(cbind(s, n)~ . , data = da4,
          family = binomial)
summary(m4)
anova(m4, test = "Chisq")
```

Aqui, conclui-se que ser do sexo masculino incorre numa maior
probabilidade de ter doença coronária cardíaca, assim como estar na faixa
entre 50 e 62 anos. Porém, podemos notar que não há diferença se o 
indivíduo tem nível de colesterol inicial abaixo de 190 ou entre 190 e 
219. Esta váriavel só passa a ser significativa a partir do terceiro 
nível, ou seja, entre 220 e 249. 

A chance de um indivídou do sexo masculino ter a doença é aproximadamente
3 vezes a do sexo feminino, mantendo as classes das outras variáveis 
fixas. 
```{r}
exp(m4$coefficients[2])
```

5. Para avaliar a toxicidade do inseticida rotenone, um bioensaio foi 
conduzido sob o delineamento completamente casualizado. Doses crescentes
do inseticida foram aplicadas a grupos de insetos (*macrosiphoniella 
sanborni*) registrando-se, após certo tempo, o número de insetos mortos
em cada grupo. Os resultados estão na tabela abaixo.

```{r}
# i <- expand.grid(dose = 0,
#                  s = 0, n = 0, tot = 0)
# da5 <- edit(i)
# str(da5)
# write.table(da5, file = "da5.txt")

da5 <- read.table("https://docs.ufpr.br/~giolo/CE073/Dados/ex5rote.txt",
                  header = TRUE)

# da5 <- read.table("da5.txt")
print(xtable(da5, type = "html", caption = ""))
```
(a) Para os dados do bioensaio descrito, ajuste um modelo de regressão 
dentre os que foram discutidos no capítulo.
(b) A partir do modelo ajustado obtenha as doses letais 50% e 90% 
denotadas, respectivamente, por $DL_{50}$ e $DL_{90}$.

```{r}
da5$dose[1] <- 0.01
attach(da5)
# função de ligação logito
m5 <- glm(cbind(sim, nao) ~ log10(dose), data = da5,
          family = binomial(link="logit"))
summary(m5)

x<-seq(-2,1.5,0.1)
m1<-exp(-4.8869+7.1462*x)/(1+exp(-4.8869+7.1462*x))
par(mfrow=c(1,1))

# plot(log(dose), sim/(sim+nao),
#      pch = 16,
#      ylab = "proporção de mortes",
#      xlab = "log10(dose)", 
#      xlim = c(-2.1,1.5),
#      ylim = c(0,1.05))
# lines(x, m5, lty=1,lwd=2, col=2)

# função de ligação probito
m5.1 <- glm(cbind(sim, nao) ~ log10(dose), data = da5,
          family = binomial(link="probit"))
summary(m5.1)

# plot(log(dose), sim/(sim+nao),
     # col='red',pch=20,
     # ylim=c(0,1),
     # cex=1.3,
     # xlab='log(dose)',
     # ylab='Proporção de insetos mortos')
# lines(c(-Inf, seq(0.95, 2.5, 0.37)), prediL, lwd=2, col = 3)
```

Ajustando o modelo com duas funções de ligação diferentes, concluímos
que o $log(dose)$ interfere na eficiência do inseticida. Isto é, 
sua presença no modelo foi estatisticamente significativa. 

```{r}
# doses letais de 50% e 90%
m5$fitted.values
log10(da5$dose)

# Tem-se, por exemplo, que a chance de morte dos insetos sob a
# dose de inseticida 5.1 (log10(dose) = 0.7075702) 
# foi exp(7.1462 * (0.7075702-0.5797836)) ??? 2,5 vezes a daqueles sob a
# dose 3.8 (log10(dose) = 0.5797836).
 
# (c)   LD50 ??? 4.8
10^(-m5$coef[1]/m5$coef[2])

10^((log(0.9/0.1)+4.8869)/7.1462)
9.801973 
# ????????????????????????/
# 0.5 = exp(-4.890 + 3.105 x)/(1 + exp(-4.890 + 3.105 x))
# 0.5 (1 + exp(-4.890 + 3.105 x)) = exp(-4.890 + 3.105 x)
# # log: log(0.5) + 0.5 (-4.890 + 3.105 x) = -4.890 + 3.105 x
# log(0.5) # -0.6931472
# -4.89/2
# 7.1462/2
# # -0.6931472 - 2.445 + 3.5731 = (3.105-1.5525)x
# -0.6931472 - 2.445 + 3.5731
# 3.105-1.5525
# # x = 1.5525/1.751853
# x = 1.5525/0.4349528
# x
# dl50 <- exp(x)
# dl50
# **********************************
```


6. Indivíduos hipertensos participaram de um estudo que teve por 
objetivo avaliar o efeito de dietas e medicamentos na redução da pressão
arterial diastólica (PAD). Os dados estão na Tabela 5.

```{r, results='asis'}
# i <- expand.grid(Dieta = c("Usual", "-Gordura", "-Sal"),
#                  Medicamento = c("Placebo", " Chlortalidone", 
#                                  "Atenolol"), 
#                  Sim = 0,  Não = 0, Total = 0)
# da6 <- edit(i)
# str(da6)
# write.table(da6, file = "da6.txt")
da6 <- read.table("https://docs.ufpr.br/~giolo/CE073/Dados/ex6dietas.txt", 
                  header = TRUE)
names(da6) <- c("Dieta", "Medicamento", "Sim", "Não")
print(xtable(da6, type = "html", caption = ""))
```

(a) Represente os dados graficamente.
(b) Analise os dados e apresente conclusões

```{r, fig.cap="Diminuição na Pressão Arterial", message=FALSE, warning=FALSE}
tab1 <- xtabs(Sim~Medicamento + Dieta, data = da6)
tab2 <- xtabs(Não~Medicamento + Dieta, data = da6)

# gráfico de mosaico para os dados
library(mosaic)
par(mfrow=c(1, 2), cex = 0.8)

mosaicplot(tab1, col = c("skyblue", "salmon", "orange"),
           main = "Sim")
mosaicplot(tab2, col = c("skyblue", "salmon", "orange"),
           main = "Não")
```

```{r}
m6 <- glm(cbind(Sim, Não) ~ Dieta + Medicamento, 
          data = da6, 
          family = binomial(link = "logit"))
summary(m6)
anova(m6, test="Chisq")
library(car)
# Anova de inserção de variáveis não sequencial
Anova(m6)
```

Notamos acima que, como já era possível de imaginar através dos gráficos
em mosaico, as variáveis foram significativas. A *Anova* realizada
reenforça essa hipótese, dado que a inserção não sequencial de variáveis
também mostrou que elas são relevantes. As interações foram pouco ou 
nada relevantes para o modelo.

Odds: A chance de um indivíduo com restrição de gordura ter redução na
pressão em relação à dieta de restrição de sódio é:
```{r}
1/exp(m6$coefficients[2])
# Embora as dietas rs e rg não tenham apresentado diferenças estatísticas 
# significativas, foi observado indícios de que a chance de redução da 
# PAD seja um um pouco maior sob a dieta com restrição de gordura do que 
# sob a dieta com restrição de sal.

# RG e usual
1/exp(m6$coefficients[3])
```

*________________________________________________________________________*

# Lista VI

1. Os dados na Ta    bela são de um estudo sobre doença respiratória 
crônica em que as categorias da variável resposta Y indicam: I = sem 
sintomas, II = tosse por menos de 3 meses ao ano, III = tosse por mais 
de 3 meses ao ano e IV = tosse e outros sintomas por mais de 3 meses ao
ano. O objetivo do estudo foi investigar a associação da poluição do ar,
poluição no trabalho e status de fumo com a doença.

```{r, results='asis'}
# da7 <- read.table("da7.txt")
da7 <- read.table("https://docs.ufpr.br/~giolo/CE073/Dados/respiratoria.txt",
                  header = TRUE)
print(xtable(da7, type = "html", caption = ""))
```

(a) Analise os dados por meio do modelo **logitos cumulativos**.
(b) Avalie a qualidade de adequação do modelo considerado em (a).
(c) Apresente conclusões sobre a associação de interesse

```{r}
library(VGAM)
names(da7) <- c("I", "II", "III", "IV", "Ar", "Trabalho", "Fumo")
# não houve efeito significativo da variável de poluição no ar

# ajuste de um modelo logitos cumulativos com chances proporcionais
m7.1 <- vglm(cbind(I, II, III, IV) ~ Fumo + Trabalho, 
             data = da7, family = cumulative(parallel = TRUE, 
                                             reverse = FALSE))
coef(m7.1, matrix = TRUE)

# ajuste de um modelo logitos cumulativos sem chances proporcionais
m7.2 <- vglm(cbind(I, II, III, IV) ~ Fumo + Trabalho, 
             data = da7, family = cumulative(parallel = FALSE, 
                                             reverse = FALSE))
coef(m7.2, matrix = TRUE)

TRV <- 2*(logLik(m7.2)-logLik(m7.1))
gl <- (length(coef(m7.2))-length(coef(m7.1)))
p <- 1-pchisq(TRV, gl)
cbind(TRV, gl, p)
# p [mais ou menos] significativo

# deve-se descobrir qual das variáveis esta interferindo
# e precisa de chances proporcionais (parcial)

m7.1 <- vglm(cbind(I, II, III, IV) ~ Fumo, 
             data = da7, family = cumulative(parallel = TRUE, 
                                             reverse = FALSE))

# ajuste de um modelo logitos cumulativos sem chances proporcionais
m7.2 <- vglm(cbind(I, II, III, IV) ~ Fumo, 
             data = da7, family = cumulative(parallel = FALSE, 
                                             reverse = FALSE))
TRV <- 2*(logLik(m7.2)-logLik(m7.1))
gl <- (length(coef(m7.2))-length(coef(m7.1)))
p <- 1-pchisq(TRV, gl)
cbind(TRV, gl, p) # significativo - o fumo precisa de chances 
                  # proporcionais

m7.1 <- vglm(cbind(I, II, III, IV) ~ Trabalho, 
             data = da7, family = cumulative(parallel = TRUE, 
                                             reverse = FALSE))

# ajuste de um modelo logitos cumulativos sem chances proporcionais
m7.2 <- vglm(cbind(I, II, III, IV) ~ Trabalho, 
             data = da7, family = cumulative(parallel = FALSE, 
                                             reverse = FALSE))

TRV <- 2*(logLik(m7.2)-logLik(m7.1))
gl <- (length(coef(m7.2))-length(coef(m7.1)))
p <- 1-pchisq(TRV, gl)
cbind(TRV, gl, p) # não significativo

m7 <- vglm(cbind(I, II, III, IV) ~ Fumo + Trabalho, 
             data = da7, family = cumulative(parallel = FALSE~Fumo, 
                                             reverse = FALSE))

# modelos com chances proporcionais parcias para o fumo
coef(m7, matrix = TRUE)

# verificando a adequação do modelo
rp <-resid(m7, type = "pearson")
Qp <-sum(rp^2)
cbind(Qp, 1-pchisq(Qp, 26)) # quais gl são esses?

QL <- deviance(m7)
cbind(QL, 1-pchisq(QL, 26))

# os resultados são muito próximos
# gráficos de todos os resíduos dos logitos
par(mfrow=c(1,2))
rb <- m7@y - fitted(m7)
plot(1:12, rb[,1], pch=20,
     ylim=c(-0.5,0.5),xlim=c(1,48),
     xlab="índice",
     ylab="Probabilidade observada - predita")
points(13:24, rb[,2],pch=20)
points(25:36, rb[,3],pch=20)
points(37:48, rb[,4],pch=20)
abline(h=0,lty=3)

# resíduos de pearson 
rp <-resid(m7, type = "pearson")
plot(1:12, rp[,1], pch=20, 
     ylim=c(-3,3), xlim=c(1,16),
     xlab="índice",
     ylab="Resíduos de Pearson")
points(13:24, rp[,2],pch=20)
points(25:36, rp[,3],pch=20)
abline(h=0,lty=3)

# os gráficos mostram um bom ajuste do modelo
```

Avaliamos dois modelos: o com chances proporcionais e sem. Para este
problema, o modelo sem chances proporcionais parciais se mostrou
necessário, dando lugar ao outro ajuste. Esta conclusão foi obtida 
utilizando o Teste de Razão de Verossimilhança entre os dois modelos.
O modelo final é o de chances proporcionais parciais para a variável
fumo. 

Os resíduos de Pearson estando no intervalo entre **-1** e **1** sugerem
uma boa qualidade de ajuste. 

A interpretação fica como abaixo:
logito 1:  gravidade doença respiratória  I / (II ou III ou IV)

- Poluição no Trabalho - variável sem chances proporcionais
OR S|N = exp(-0.855)  =  0.425    
OR N|S = 1/exp(-0.855) =  2.351

- Ex-fumante = nível de referência (logito 1)
OR N | EX = exp(0.43) = 1.537
 
Chance de nenhum sintoma de doença respiratória crônica entre os
não fumantes é ??? 1,5 vezes a dos ex-fumantes.

2. Os dados de um estudo sobre demência realizado com indivíduos de 
65 anos ou mais de idade são mostrados na Tabela **37*. Considerando 
que o objetivo do estudo é o de investigar a associação entre as 
variáveis $X_{1}$ (uso de tabaco) e $X_{2}$ (problema cardíaco) com o
estado geral de saúde dos indivíduos (variável resposta):

```{r, results='asis'}
# i <- expand.grid(Tabaco = c("Sim", "Não"),
#                  Cardiaco = c("Não", "Sim"),
#                  Exc = 0, Bom = 0, Mod = 0, Ruim = 0,
#                  Total = 0)
# da8 <- edit(i)
# str(da8)
# write.table(da8, file = "da8.txt")
 
da8 <- read.table("https://docs.ufpr.br/~giolo/CE073/Dados/idosos.txt", 
                  header = TRUE)
print(xtable(da8, type = "html", caption = ""))
```

(a) Represente graficamente os dados do estudo.
(b) Analise os dados fazendo uso do modelo logitos cumulativos.
(c) Apresente conclusões sobre a associação de interesse.

```{r}
str(da8)
tab <- xtabs(cbind(exc, bom, mod, ruim) ~ tabaco + pcard,
             data = da8)

# gráfico de mosaico para os dados
mosaicplot(tab, 
           col = c("skyblue", "salmon", "orange", "lightgreen"),
           main = "Estado geral de saúde")

# ajuste dos modelos
# logitos cumulativos com chances proporcionais
m8.1 <- vglm(cbind(exc, bom, mod, ruim) ~ tabaco + pcard,
           data = da8, family = cumulative(parallel = TRUE, 
                                           reverse = FALSE))
coef(m8.1, matrix = TRUE)

# logitos cumulativos sem chances proporcionais
m8.2 <- vglm(cbind(exc, bom, mod, ruim) ~ tabaco + pcard,
           data = da8, family = cumulative(parallel = FALSE, 
                                           reverse = FALSE))
coef(m8.2, matrix = TRUE)

# teste da razão das verossimilhanças
TRV <- 2*(logLik(m8.2)-logLik(m8.1))
gl <- length(coef(m8.2))-length(coef(m8.1))
p <- 1 - pchisq(TRV, gl)
cbind(TRV, gl, p ) # p significativo

# deve-se descobrir qual das variáveis esta interferindo
# e precisa de chances proporcionais (parcial)

m8.1 <- vglm(cbind(exc, bom, mod, ruim) ~ tabaco,
           data = da8, family = cumulative(parallel = TRUE, 
                                             reverse = FALSE))

# ajuste de um modelo logitos cumulativos sem chances proporcionais
m8.2 <- vglm(cbind(exc, bom, mod, ruim) ~ tabaco,
           data = da8, family = cumulative(parallel = FALSE, 
                                             reverse = FALSE))
TRV <- 2*(logLik(m8.2)-logLik(m8.1))
gl <- (length(coef(m8.2))-length(coef(m8.1)))
p <- 1-pchisq(TRV, gl)
cbind(TRV, gl, p) # significativo - o tabaco precisa de chances 
                  # proporcionais

#-----------------------
m8.1 <- vglm(cbind(exc, bom, mod, ruim) ~ pcard,
           data = da8, family = cumulative(parallel = TRUE, 
                                             reverse = FALSE))

# ajuste de um modelo logitos cumulativos sem chances proporcionais
m8.2 <- vglm(cbind(exc, bom, mod, ruim) ~ pcard,
           data = da8, family = cumulative(parallel = FALSE, 
                                             reverse = FALSE))

TRV <- 2*(logLik(m8.2)-logLik(m8.1))
gl <- (length(coef(m8.2))-length(coef(m8.1)))
p <- 1-pchisq(TRV, gl)
cbind(TRV, gl, p) # não significativo


m8 <- vglm(cbind(exc, bom, mod, ruim) ~ tabaco + pcard,
           data = da8, family = cumulative(parallel = FALSE~tabaco, 
                                             reverse = FALSE))

# modelos com chances proporcionais parcias para o TABACO
coef(m8, matrix = TRUE)

rp <-resid(m8, type = "pearson")
Qp <-sum(rp^2)
cbind(Qp, 1-pchisq(Qp, 5)) # quais gl são esses?

QL <- deviance(m8)
cbind(QL, 1-pchisq(QL, 5))

# os resultados são muito próximos
# gráficos de todos os resíduos dos logitos
par(mfrow=c(1,2))
rb <- m8@y - fitted(m8)
plot(1:4, rb[,1], pch=20,
     ylim=c(-0.5,0.5), xlim=c(1, 16),
     xlab="índice",
     ylab="Probabilidade observada - predita")
points(5:8, rb[,2],pch=20)
points(9:12, rb[,3],pch=20)
points(13:16, rb[,4],pch=20)
abline(h=0,lty=3)

# resíduos de pearson 
rp <-resid(m8, type = "pearson")
plot(1:4, rp[,1], pch=20, 
     ylim=c(-3,3), xlim=c(1,16),
     xlab="índice",
     ylab="Resíduos de Pearson")
points(5:8, rp[,2],pch=20)
points(9:12, rp[,3],pch=20)
points(13:16, rp[,2],pch=20)
abline(h=0,lty=3)

coef(m8, matrix = TRUE)

# os gráficos mostram um bom ajuste do modelo
```

Avaliamos dois modelos: o com chances proporcionais e sem. Para este
problema, o modelo sem chances proporcionais parciais se mostrou
necessário, dando lugar ao outro ajuste. Esta conclusão foi obtida 
utilizando o Teste de Razão de Verossimilhança entre os modelos.O modelo
final é o de chances proporcionais parciais para a variável tabaco. 

Os resíduos de Pearson estando no intervalo entre **-2** e **2** sugerem
uma boa qualidade de ajuste. 

A interpretação fica como abaixo:
logito 1:  estado de saúde  Exc / (Bom ou Mod ou Ruim)

- Tabaco - variável com chances proporcionais
OR S|N = exp(-0.1271912)  = 0.8805653     
OR N|S = 1/exp(-0.855) =  1.135634

Interpretação: A chance de alguém que não fuma estar na classe
excelente de saúde é apenas um pouco maior do que a das pessoas
que consomem tabaco. 

- Ausência de problema cardíaco = nível de referência (logito 1)
OR S|N = exp(-1.0253390) = 0.3586749
OR N|S = 1/exp(-1.0253390) =  2.78804

Interpretação: A chance de alguém que não tem problemas cardíacos
estar na classe excelente de saúde é 2.79 vezes a chance de quem 
tem problemas cardíacos. 

3. Analise os dados do estudo dispostos na Tabela 37 por meio:
(a) do modelo logitos categorias adjacentes;
(b) do modelo logitos razão contínua.

```{r}
# modelo logitos categorias adjacentes

# com chances proporcionais
m8.3 <- vglm(cbind(exc, bom, mod, ruim) ~ tabaco + pcard,
             data = da8, family = acat(parallel = TRUE, 
                                       reverse = TRUE))
coef(m8.3, matrix = TRUE)

# sem chances proporcionais
m8.4 <- vglm(cbind(exc, bom, mod, ruim) ~ tabaco + pcard,
             data = da8, family = acat(parallel = FALSE, 
                                       reverse = TRUE))
coef(m8.4, matrix = TRUE)

TRV <- deviance(m8.3) - deviance(m8.4)
gl <- df.residual(m8.3) - df.residual(m8.4)
p <- 1 - pchisq(TRV, gl)
cbind(TRV, gl, p) # p significativo - um modelo com chances 
                  # proporcionais é necessário

#---------- só tabaco
# com chances proporcionais
m8.3 <- vglm(cbind(exc, bom, mod, ruim) ~ tabaco,
             data = da8, family = acat(parallel = TRUE, 
                                       reverse = TRUE))
# sem chances proporcionais
m8.4 <- vglm(cbind(exc, bom, mod, ruim) ~ tabaco,
             data = da8, family = acat(parallel = FALSE, 
                                       reverse = TRUE))

TRV <- deviance(m8.3) - deviance(m8.4)
gl <- df.residual(m8.3) - df.residual(m8.4)
p <- 1 - pchisq(TRV, gl)
cbind(TRV, gl, p) # p significativo  

#----------- só pcard
# com chances proporcionais
m8.3 <- vglm(cbind(exc, bom, mod, ruim) ~ pcard,
             data = da8, family = acat(parallel = TRUE, 
                                       reverse = TRUE))
# sem chances proporcionais
m8.4 <- vglm(cbind(exc, bom, mod, ruim) ~  pcard,
             data = da8, family = acat(parallel = FALSE, 
                                       reverse = TRUE))

TRV <- deviance(m8.3) - deviance(m8.4)
gl <- df.residual(m8.3) - df.residual(m8.4)
p <- 1 - pchisq(TRV, gl)
cbind(TRV, gl, p) # p significativo  

# as chances propocionais são necessárias para ambas as variáveis
# modelo final
m8.4 <- vglm(cbind(exc, bom, mod, ruim) ~ tabaco + pcard,
             data = da8, family = acat(parallel = FALSE, 
                                       reverse = TRUE))
#----------- avaliação do modelo
par(mfrow=c(1,2))
rb <- m8.4@y - fitted(m8.4)
plot(1:4, rb[,1], pch=20,
     ylim = c(-0.5,0.5),
     xlim = c(1,16),
     xlab = "índice",
     ylab = "Probabilidade observada - predita")
points(5:8, rb[,2], pch=20)
points(9:12, rb[,3], pch=20)
points(13:16, rb[,4], pch=20)
abline(h=0, lty=3)
 
rp <-resid(m8.4, type = "pearson")
plot(1:4, rp[,1], 
     pch = 20, 
     ylim = c(-3,3),
     xlim = c(1,12),
     xlab = "índice",ylab="Resíduos de Pearson")
points(5:8, rp[,2], pch=20)
points(9:12, rp[,3], pch=20)
abline(h=0,lty=3)

coef(m8.4, matrix = TRUE)
```

Para esse modelo tem-se a partir do logito 3, por exemplo, que a chance 
de estado de saúde moderado (em relação ao estado de saúde ruim) dentre 
os indivíduos idosos sem problema cardíaco foi 1/exp(-0.3516252) = 
1.421376 vezes a daqueles com problema cardíaco. Por outro lado, a 
chance de estado de saúde moderado (em relação ao estado de saúde ruim)
dentre os indivíduos idosos que não utilizavam tabaco foi 
1/exp(-0.4264225) = 1.5317681 vezes a daqueles que utilizavam.


```{r}
# modelo logitos razão contínua
# sem chances proporcionais
m8.5 <- vglm(cbind(exc, bom, mod, ruim) ~ tabaco + pcard,
             data = da8, family = cratio(parallel = FALSE, 
                                         reverse = FALSE))

# com chances proporcionais
m8.6 <- vglm(cbind(exc, bom, mod, ruim) ~ tabaco + pcard,
             data = da8, family = cratio(parallel = TRUE, 
                                         reverse = FALSE))
coef(m8.6, matrix = TRUE)

TRV <- 2*(logLik(m8.5)-logLik(m8.6))
gl <- length(coef(m8.5))-length(coef(m8.6))
p <- 1-pchisq(TRV,gl)
cbind(TRV, gl, p) # há necessidade de chances proporcionais


# tabaco
# SEM chances proporcionais
m8.5 <- vglm(cbind(exc, bom, mod, ruim) ~ tabaco,
             data = da8, family = cratio(parallel = FALSE, 
                                         reverse = FALSE))

# chances proporcionais
m8.6 <- vglm(cbind(exc, bom, mod, ruim) ~ tabaco,
             data = da8, family = cratio(parallel = TRUE, 
                                         reverse = FALSE))

TRV <- 2*(logLik(m8.5)-logLik(m8.6))
gl <- length(coef(m8.5))-length(coef(m8.6))
p <- 1-pchisq(TRV,gl)
cbind(TRV, gl, p) # não há necessidade de chances proporcionais

# pcard
# SEM chances proporcionais
m8.5 <- vglm(cbind(exc, bom, mod, ruim) ~ pcard,
             data = da8, family = cratio(parallel = FALSE, 
                                         reverse = FALSE))

# chances proporcionais
m8.6 <- vglm(cbind(exc, bom, mod, ruim) ~ pcard,
             data = da8, family = cratio(parallel = TRUE, 
                                         reverse = FALSE))

TRV <- 2*(logLik(m8.5)-logLik(m8.6))
gl <- length(coef(m8.5))-length(coef(m8.6))
p <- 1-pchisq(TRV,gl)
cbind(TRV, gl, p) # não há necessidade de chances proporcionais

# modelo final
m8.5 <- vglm(cbind(exc, bom, mod, ruim) ~ tabaco + pcard,
             data = da8, family = cratio(parallel = FALSE, 
                                         reverse = FALSE))

coef(m8.5, matrix = TRUE)

QL <- deviance(m8.5)
cbind(QL, 1-pchisq(QL, 3))

par(mfrow=c(1,2))
rb <- m8.5@y - fitted(m8.5)
plot(1:4,rb[,1], pch=20,
     ylim = c(-0.5,0.5),
     xlim = c(1,16),
     xlab = "índice",
     ylab = "Probabilidade observada - predita")
points(5:8, rb[,2], pch=20)
points(9:12, rb[,3], pch=20)
points(13:16, rb[,4], pch=20)
abline(h=0,lty=3)
 
rp <-resid(m8.5, type = "pearson")
plot(1:4, rp[,1], pch=20, 
     ylim=c(-3,3),
     xlim=c(1,12),
     xlab="índice",
     ylab="Resíduos de Pearson")
points(5:8, rp[,2],pch=20)
points(9:12, rp[,3],pch=20)
abline(h=0,lty=3)

str(da8)
```

A partir do logito 1 tem-se, por exemplo, que a cQhance de estado de 
saúde excelente (em relação aos demais estados) dentre os indivíduos 
idosos sem problema cardíaco foi exp(1.045950) ??? 2.846101 vezes a 
daqueles com problema cardíaco. Por outro lado, a chance de estado de 
saúde excelente (em relação aos demais estados) dentre os indivíduos 
idosos que não utilizavam tabaco foi exp(0.124586) = 1.132679 vezes a 
daqueles que utilizavam.

4. (...)

*________________________________________________________________________*

# Lista VII
1. Um estudo caso-controle com pareamento 1:1 envolveu um total de 78 
pessoas a fim de pesquisar se fumo (SMK) estaria associado ao infarto 
do miocárdio (MI) (Kleinbaum, 1994). As vari´aveis consideradas no 
pareamento foram: idade, raçaa e sexo. Duas outras variáveis não 
consideradas no pareamento foram: pressão arterial sistólica (SBP) e 
status do eletrocardiograma (ECG). 

  Estudo caso–controle com pareamento 1:1 
  (pares informativos: aqueles em que $x_{i1} \neq x_{i2}$)

(a) Ajuste um modelo de regressão logística condicional aos dados.
(b) Apresente conclusões com base no modelo ajustado.

```{r}
library(survival)

dados <-read.table("infart.txt",
                   header = TRUE)

model <- clogit (MI ~ (SMK + SBP + ECG)^2 + strata(par),
                 data = dados)
model

model <- clogit (MI ~ SMK + SBP + ECG + strata(par),
                 data = dados)
model 

model <- clogit (MI ~  SBP + strata(par),
                 data = dados)
summary(model)

plot(model$residuals, pch = 16, ylim = c(-2.5,2.5))
```

Para os dados analisados foram encontradas evidências de que SBP está 
associada com infarto do miocárdio (MI), uma vez que a chance de se 
observar pacientes com SBP elevado foi maior entre os casos (com MI)
do que entre os controles (sem MI).

2. Para investigar se a infertilidade secundária feminina estaria 
associada com abortos prévios (induzidos ou espontâneos), 83 mulheres
com a infertilidade mencionada e 83 sem a infertilidade participaram de 
um estudo caso-controle em que foram pareadas por: idade, número de
gravidez (incluindo abortos) e anos de escolaridade (Trichopoulos et 
al., 1976). 

```{r}
dados2 <-read.table("infertilidade.txt", 
                    header = TRUE)
i <-order(dados2[,7])
dados2 <- dados2[i,]

model2 <-clogit(caso ~ ab_induzido + ab_espontaneo + strata(par),
                data=dados2)
model2

plot(model2$residuals)
```

A partir do modelo ajustado há evidências de que a infertilidade 
secundária feminina está associada com abortos prévios, uma vez que a 
chance de se observar abortos induzidos, bem como abortos espontâneos, 
foi maior entre os casos do que entre os controles. Por exemplo:
 
(a)  a chance de se observar mulheres com 1 aborto induzido entre os 
casos foi de ??? 3 vezes a de se observar mulheres com 1 aborto induzido 
entre os controles;

(b)  a chance de se observar mulheres com 1 aborto espontâneo entre os 
casos foi de ??? 6,5 vezes a de se observar mulheres com 1 aborto 
espontâneo entre os controles.
